臺灣桃園地方法院民事判決　　　　　　　93年度訴字第1524號
原　　　告　詠鉅實業有限公司
法定代理人　甲○○
訴訟代理人　呂翊丞律師
複　代理人　乙○○
被　　　告　進翔發興業有限公司
法定代理人　戊○○
上列當事人間請求給付工程款等事件，本院於民國94年8 月11
日言詞辯論終結，判決如下：
    主  文
被告應給付原告新臺幣853,643 元及自民國93年12月1 日起至清
償日止，按週年利率5%計算之利息。
原告其餘之訴駁回。
訴訟費用由被告負擔10分之7，餘由原告負擔。
本判決第1 項於原告以新臺幣29萬元為被告供擔保，得為假執行
。但被告如以新臺幣853,643 元為原告預供擔保，得免為假執行
。
原告其餘假執行之聲請駁回。
    事  實
甲、原告方面：
一、聲明：
（一）被告應給付原告新臺幣（下同）1,171,136 元，及自起訴
      狀繕本送達翌日起至清償日止，按年息5%計算之利息。
（二）訴訟費用由被告負擔。
（三）原告願供擔保，請准宣告假執行。
二、陳述：
（一）被告於民國91年間承攬訴外人特菱實業股份有限公司（下
      稱特菱公司）之大英帝國旗艦店4 、5 、6 、8 樓造景水
      池水循環工程（下稱系爭工程），惟因經驗不足無法施作
      ，遂與原告合作。由原告負責施作，被告於完工後向業主
      即訴外人特菱公司請領之工程款則扣除原告施工成本費用
      後，兩造分別享有各50% 之利潤。而被告承攬系爭工程之
      最初工程款為292 萬元，經施作中追加減工程，扣除未施
      作部分金額410,111 元，追加工程款為663,856 元，及因
      系爭工程8 樓造霧機改變設計，追加ST水盤2 萬元，總結
      算工程款變更為3,193,745 元。而原告施作系爭工程之施
      工成本費用，有進貨單據之金額部分合計為2,321,745 元
      ，另因部分材料貨品為原告既有庫存或由原告自行依需求
      訂製之材料而無進貨單據，此部分之金額為78,516元，二
      者總計為2,400,261 元。是系爭工程款總工程款扣除上開
      施工成本費用後之利潤為793,484 元。則依兩造之約定，
      應各分得396,742 元。再加上施工成本費用2,400,261 元
      ，被告所應給付原告之金額即為2,797,003 元（396742＋
      0000000）。 惟被告僅給付原告1,798,534 元，其餘款項
      998,469 元則尚未付予原告。經原告分別於93年8 月26日
      及同年10月4 日以台中第47支郵局第352 及409 號存證信
      函請求被告給付上開款項，均未獲置理。
（二）又被告分別自92年1 月1 日起至同年9 月30日向原告購買
      貨品，貨款為615,000 元，被告僅給付其中60萬元，尚欠
      15,000元；92年10月1 日至93年1 月30日向原告購買貨品
      之貨款則為70,424元，扣除退貨及折讓款項後，被告應付
      之款項為52,230元；93年2 月之貨款為25,344元、同年4
      月之貨款為11,424元、同年6 月之貨款則為11,016元。故
      被告尚未給付原告之貨款合計即為115,014 元（計算式：
      15000 ＋52230 ＋25344 ＋11424 ＋11016 ＝115014）。
      扣除被告退貨之款項74,254元後，被告尚應給付原告之金
      額合計為40,760元。而上開貨款均不含5%之營業稅，此營
      業稅依前述被告自92年1 月起至93年6 月之總貨款金額扣
      除被告退貨之款項後，計算結果應為32,038元（計算式：
      〔615000＋52230 ＋25344 ＋11424 ＋00000 －00000 〕
      ×5%）。是此部分被告應給付原告貨款40,760元及營業稅
      32,038元，合計72,798元。
（三）綜上所述，爰依兩造合作系爭工程之契約關係及民法買賣
      之法律關係，訴請判決如聲明所示。
三、對被告抗辯所為之陳述：
（一）兩造當初約定之合作條件中，用以核算之成本種類僅有材
      料貨品之成本，並不包括人事成本。若依被告所稱應將人
      事成本計入，則原告因系爭工程所支出之人事成本合計為
      357,113 元，分述如下：(1)原告工地監造及專業技術施工
      人員實際出工數為70工與台中至桃園過路費用及油資計為
      237,100 元【計算式：工資：70工×3000元/ 日＝210000
      元＋油資：500 元/ 趟×30趟＝1500元＋回數票（6 張/
      趟×40元/ 張）×30趟＝7200元）＋住宿：980 元×5 夜
      ＝4900元）(2)另原告於系爭工程中之公司文書作業與行政
      管理費用約為工程支出費用之5%，計為120,013 元（計算
      式：0000000 ×5 ﹪＝120013元）。
（二）被告所辯稱其因系爭工程之進項及材料成本如防水膠布、
      繼電器、定時開關等，約135,889 元云云。惟此部分本已
      涵蓋原合約之內容且由原告進貨施工。又被告辯稱原告施
      工遲延之損失為410,111 元云云。惟查，系爭工程於91年
      12月如期開幕，業主即訴外人特菱公司於92年4 月30日所
      出具之工程結算單中均無提及遲延工期之問題，被告向業
      主請領款項亦未被扣款，結算總價仍為3,193,745 元，並
      無因工程遲延之損失，故被告上開所辯，尚非有理。
四、證據：提出公司基本資料2 紙、大英帝國旗艦店標單7 紙、
    工程預算書1 紙、修改工程明細1 紙、合約明細及材料進項
    明細5 紙、台中47支第352 號及第409 號存證信函各1 份、
    應收帳款明細表1 紙、銷貨退回單1 紙、原合約與進貨支出
    對照表1 份、實際施作水池水循環設備1 份、原合約與進貨
    支出對照表1 份、實際進貨明細（憑證編號表）1 份、統誠
    企業行91年9 月份客戶對帳單1 紙、統誠企業行出貨單1 紙
    、送貨單2 紙、應收帳款對帳單1 紙、收據2 紙、立晟照明
    企業有限公司採購合約書1 紙、立晟照明出貨單1 紙、桃源
    企業有限公司出貨單1 紙、原告出貨單3 紙、進口報單1 紙
    、肇力機電有限公司及盈兆力企業有限公司送貨單3 紙、工
    程請款單6 紙、御林工業社工作請款單4 紙、舜旺企業有限
    公司出貨單9 紙、奇珈有限公司出貨單1 紙、高雨噴灌有限
    公司出貨單18紙、富盛舞台燈光音響企業商行出貨單1 紙（
    均為影本）、兩造公司變更登記事項卡各1 份。並聲請傳訊
    證人丙○○。
乙、被告方面：
一、聲明：駁回原告之訴，如受不利判決，被告願供擔保，請准
    宣告假執行。
二、陳述：
（一）原告所提合約明細及材料進項明細中有多項項目、金額及
      報價之虛列浮報不實。且原告若要扣除成本，依公平原則
      應將兩造承作系爭工程之共同成本合併計算後，才有所謂
      之利潤，而被告就系爭工程支出之成本如下：(1)進項及材
      料成本如防水膠布、繼電器、定時開關等約135,889 元。
      (2)被告之法定代理人於91年7 月起至92年10月之施工期間
      每週2 次固定召開工程協調會議及現場指揮調度等工作，
      以一次3,000 元計算，每月8 次，一個月為24,000元，16
      個月為448,000 元。且保固一年期間尚處理業主反應之機
      具問題及檢測，更自行僱工進行維修或更換事宜。(3)原告
      施工遲延造成被告之損失為410,111 元。
（二）買賣價款部分：(1)被告曾退貨予原告74,070元。(2)因原告
      非台北市景觀公會會員無法參加在世貿舉行之93年時尚建
      材展，故同意為上開公會會員之被告辦理參展相關場地租
      借、人力調度事宜，原告並承諾支付被告代墊之參展場地
      費39,900元。(3)應退訴外人鄭誠揚之差價18,362元。綜上
      ，原告尚須給付被告16,666元，故原告請求買賣價款部分
      ，被告主張抵銷而不存在。為此，請為判決如答辯聲明所
      示。
三、證據：提出明細表1 份、牌價表1 份、世貿參展之目錄1 份
    、合約及追加減金額明細1 份、工程承攬合約書1 份、標單
    8 紙、工程預算書2 紙、備忘錄2 紙、支票2 紙、對照表1
    份、工程請款明細1 份、名片1 紙（均為影本）。並聲請傳
    訊證人丁○○。
    理  由
一、本件原告起訴主張，被告於91年間承攬系爭工程後，與原告
    合作，由原告負責施作，並約定兩造各可分得總工程款扣除
    施工成本費用後所得利潤之1/2 。而系爭工程之總工程款結
    算後為3,193,745 元，扣除原告施作系爭工程支出之成本費
    用2,400,261 元後，兩造各應分得之利潤為396,742 元。故
    被告應給付原告此利潤及上開成本費用2,797,003 元，惟被
    告僅給付原告1,798,534 元，尚有998,469 元未付。又被告
    自92年1 月1 日起至93年6 月間，向原告購買貨品所尚未給
    付之貨款為40,760元，加上營業稅32,038元，此部分合計被
    告尚應給付原告72,798元。爰依兩造合作系爭工程之契約關
    係及民法買賣之法律關係，訴請判決如聲明所示。
二、被告則以：原告所提合約明細及材料進項明細中有虛列浮報
    不實之情。且依公平原則，系爭工程總工程款亦應扣除被告
    之進項及材料成本135,889 元、人事出勤費用448,000 元及
    原告施工遲延造成被告之損失410,111 元後，始計算利潤。
    另買賣價款之部分，被告曾退貨74,070元及代原告支付93年
    度時尚建材展之參展場地費39,900元、訴外人鄭誠揚之差價
    18,362元，被告得主張抵銷之等語，資為抗辯。
三、原告所主張被告於91年間承攬系爭工程後，與原告合作，由
    原告負責施作，被告於完工後向業主請領之工程款則於扣除
    施工成本費用後，兩造各可分得此利潤之50% ，故被告應於
    領得工程款後，先將原告所支出之施工成本返還原告，再將
    其餘利潤由兩造均分；而系爭工程最初工程款為292 萬元，
    經施作中追加減工程，扣除未施作部分金額410,111 元，追
    加工程款為663,856 元，及因系爭工程8 樓造霧機改變設計
    ，追加ST水盤2 萬元，結算後實際總工程款為3,193,745 元
    ；嗣被告僅給付原告1,798,534 元之事實，為被告所不否認
    ，並有大英帝國旗艦店標單7 紙、工程預算書、修改工程明
    細各1 紙、原合約與進貨支出對照表4 紙、實際施作水池水
    循環設備4 紙、工程承攬合約書1 份附卷可稽（見本院卷第
    15至21、22、23、74至81、105 至116 頁），及經證人即訴
    外人特菱公司大英帝國旗艦店經營股東丁○○於本院94年2
    月24日言詞辯論時到庭結證稱：系爭工程總價為3,193,745
    元無誤（見本院卷第132 頁），是堪信為真實。
四、至原告主張被告已向系爭工程之業主領得上述總工程款之全
    額即3,193,745 元之事實，則為被告所否認，並抗辯稱伊僅
    向業主領得總工程款2,953,537 元等語，且據提出明細表1
    紙、支票影本2 紙、工程請款明細2 紙（見本院卷第67、87
    、88、103 、104 頁）為證。經核被告上開抗辯，與證人丁
    ○○於前述言詞辯論期日所到庭結證稱其實付工程款金額為
    2,953,537 元；折的款項100 分之95的意思就是付現款所以
    有5%的折扣，此外尚扣除其餘費用如見證費、保費等語相符
    （見本院卷第132 頁），並有證人提出之付款金額表在卷可
    稽（見本院卷第135 頁），是足認被告此部分之抗辯，尚屬
    可採，亦即被告並未實際領取全部工程款，而僅向業主領得
    2,953,537 元之事實，已堪認定。
五、原告進而主張其施作系爭工程之成本費用為2,400,261 元之
    事實，亦為被告所否認，並抗辯稱原告主張之材料進項明細
    中有多項虛列浮報不實等語。經查，原告所主張支出上開成
    本費用乙節，業據提出材料進項明細5 紙、原合約與進貨支
    出對照表1 紙、樓層區分表3 紙、實際進貨明細4 紙、向他
    人採購材料之對帳單1 紙、出貨單35紙、送貨單5 紙、應收
    帳款對帳單1 紙、估價單2 紙、採購合約書1 紙、進口報單
    1 紙、工程請款單10紙在卷可按（見本院卷第24至28、第
    192 至247 頁）。而被告就其所抗辯者，雖據提出明細表1
    紙、牌價表3 紙、對照表5 紙（見本院卷第52至55、98至
    102 頁）為證，惟被告所提出之明細表及對照表係其自己單
    方面所製作，證明力尚有未足；且其所提出之牌價表則僅為
    川山牌一家廠商之產品牌價，尚無足認為可以代表各項產品
    之全部市場交易價格；況一般廠商對外發表之牌價內容，依
    習慣亦僅作為交易之參考價格，絕少客戶會以牌價作為唯一
    必須接受之價格，必經商談、比較及殺價後，始有商訂成交
    價之可能，是被告就其上開抗辯所提出之證據內容，本院認
    不足以作為有利於其抗辯之認定依據。另查，原告自陳其因
    部分材料貨品為既有庫存品或原告自行依需求訂製之材料，
    故無何進貨單據，此部分之金額合計為78,516元之事實，本
    院審酌被告既對原告主張之施工成本費用金額有所爭執，則
    原告自應加以舉證證明，而原告除上開舉證外，就78,516元
    之金額部分，既已自承無證據可資證明，則此部分之金額自
    應認為不可採。故原告所主張施作系爭工程之成本費用即應
    扣除不能舉證之部分，而以2,321,745 元為可採（計算式：
    2,400,000 －00000 ＝0000000）， 原告此部分逾此金額之
    主張，則為不可採。
六、另被告所抗辯稱依公平原則，其所支出之成本亦應扣除，且
    原告工程遲延，亦有造成被告損失等語，經查：
（一）被告所抗辯其支出進項及材料成本如防水膠布、繼電器、
      定時開關等約135,889 元之事實，並未能舉證以實其說，
      且兩造既約定由原告負責實際施作工程者，則被告縱有上
      開支出之事實，亦應於工程當中即知向原告要求支付，而
      不致於等到系爭工程完工後，方忽而為此主張，是被告此
      部分之抗辯，尚無足採。
（二）被告又抗辯稱其法定代理人於系爭工程施工期間有參與工
      程協調會議及現場指揮調度等工作，此部分支出人事費用
      448,000 元之部分，亦未能舉證證明；況原告於其所主張
      之成本費用中，亦未特別加列此類之人事費用，則兩造若
      有此約定，原告豈有不知主張之理；再參以被告係出面承
      攬系爭工程之人，苟被告所抗辯之人事費用應予扣除後如
      計算利潤，無異認本件兩造所約定者，係被告承攬系爭工
      程後，全部交由原告實際進行，此後即可不加聞問，純粹
      領取報酬即可，顯與一般此類合作約定之常情不合，是被
      告此部分之抗辯，仍不可採。
（三）再被告抗辯稱系爭工程保固之期間，其尚有處理業主反應
      之機具問題及檢測、僱工維修或更換事宜之部分，亦均未
      見被告提出任何證據以為依據，是其空言抗辯及此，自無
      足採。
（四）另就原告是否施工遲延造成被告之損失410,111 元之部分
      ，雖據被告提出由系爭工程之設計監工單位即訴外人山得
      企業有限公司所發之91年11月5 日、同年月11日之備忘錄
      2 紙（見本院卷第85、86頁）為證，其上分別載有略以：
      被告雖以書面切結，然仍有部分工程尚未完工，請業主即
      訴外人特菱公司可從工程尾款中扣應罰款之金額；被告依
      切結書所示之事項，仍有超出時日未完成者，祈請訴外人
      特菱公司嚴格執行罰款事宜，每日罰款30萬元等語。惟查
      ，上開備忘錄之內容僅得確定「工程有遲延情形」及「請
      業主即訴外人特菱公司對被告罰款」此2 項情事，並未言
      及被告是否確有被業主罰款之部分，而證人丁○○於本院
      94 年2月24日言詞辯論時已到庭結證稱：總工程遲延半年
      ，大部分未向廠商索賠，對被告應該也沒有（索賠）等語
      （見本院卷第133 、134 頁）；證人即訴外人山得企業有
      限公司負責現場監工及設計系爭工程之丙○○亦於本院94
      年5 月17日言詞辯論時到庭結證稱：伊簽上開備忘錄係表
      示業主可以罰款，但有無罰款要問業主等語（見本院卷第
      171 頁），是就上開2 名證人證述之內容以觀，被告並未
      因系爭工程有遲延而遭到業主即訴外人特菱公司罰款並因
      此受有損失乙節，已堪認定，是被告就此所為之抗辯，委
      無可採。
七、基上所陳，原告依兩造所約定承攬系爭工程後合作之契約關
    係，所得請求被告給付之金額，即應以839,107 元為可採（
    計算式：〔總工程款0000000 －原告施工成本費用0000000
    〕÷2 ＋原告施工成本0000000 －被告已付款項0000000 ＝
    839107）。
八、原告另主張被告自92年1 月1 日起至93年6 月止向原告購買
    貨品之貨款尚有40,760元及營業稅32,038元未付之事實，業
    據提出計算表、銷貨退回單各1 紙可稽（見本院卷第40、41
    頁）並為被告所不否認，固堪信為真實。惟被告另以上開伊
    曾退貨、代原告支付參展場地費及價差等情詞抗辯。經查：
（一）被告所抗辯曾退貨予原告74,070元之部分，並未舉證，且
      原告係將被告所退貨之金額74,254元加以扣除後為上開計
      算，是被告此部分之抗辯，並不可取。
（二）至被告所抗辯稱原告曾承諾支付被告代墊之參展場地費用
      39,900元及被告曾退訴外人鄭誠揚之差價18,362元之部分
      ，被告均得向原告請求返還之事實，有參展目錄2 紙附卷
      可憑（見本院卷第56、57頁），又為原告所不爭執，是被
      告此部分之抗辯，尚足信為真實。
（四）按二人互負債務，而其給付種類相同，並均屆清償期者，
      各得以其債務，與他方之債務，互為抵銷。但依債之性質
      不能抵銷或依當事人之特約不得抵銷者，不在此限，民法
      第334 條第1 項定有明文。本件原告就上開買賣價金之部
      分，固得向被告請求72,798元，惟被告亦得請求原告給付
      58,262元（39900 ＋18362 ＝58262）之 事實，既亦堪認
      定，是兩造就此自屬互負債務，且給付種類又均相同為金
      錢，並均因無特別約定給付期限而得互為請求，且亦無性
      質上或特約不能抵銷之情事，則被告於此主張抵銷之抗辯
      ，揆諸上揭法律規定，自為可採。經被告抵銷結果，原告
      此部分所得請求之金額，即應以14,536元為可採（00000
      －00000 ＝14536）， 其逾此範圍之主張，則不可信。
（五）再按買受人對於出賣人，有交付約定價金及受領標的物之
      義務，民法第367 條定有明文。被告對原告之買賣價金債
      務經行使抵銷權後，既尚有14,536元未付，則原告依上開
      法律規定，請求被告如數給付，自屬有據。
九、末按給付無確定期限者，債務人於債權人得請求給付時，經
    其催告而未為給付，自受催告時起，負遲延責任。其經債權
    人起訴而送達訴狀，或依督促程序送達支付命令，或為其他
    相類之行為者，與催告有同一之效力；遲延之債務，以支付
    金錢為標的者，債權人得請求依法定利率計算之遲延利息；
    應付利息之債務，其利率未經約定，亦無法律可據者，週年
    利率為5%，民法第229 條第2 項、第233 條第1項 前段、第
    203 條分別定有明文。本件既係屬給付約定之利潤及買賣價
    金之債，且均屬無確定期限者；又均係以支付金錢為標的，
    則依上揭法律規定，原告就被告應給付之金額部分，一併請
    求自起訴狀繕本送達翌日即93年12月1 日（見本院卷第45頁
    被告之送達證書）起至清償日止，按法定利率即年息5%計算
    之利息，自亦可取。
十、從而，原告依兩造所約定承攬系爭工程後合作之契約關係及
    民法第367 條規定之法律關係，請求被告給付原告853,643
    元（839107＋14536 ＝853643）及自93年12月1 日起至清償
    日止，按週年利率5%計算之利息，為有理由，應予准許，其
    逾此範圍之請求，則為無理由，應予駁回。
十一、本件事證已臻明確，兩造其餘攻擊防禦方法及舉證，核於
      判決之基礎及結果無影響，無庸一一論列，附此敘明。
十二、兩造均陳明願供擔保，請准宣告假執行或免為假執行。關
      於原告勝訴部分，經核均無不合，爰各酌定如主文所示之
      擔保金額，併予准許。至原告敗訴部分，其假執行之聲請
      ，已失所附麗，應併予駁回之。
據上論結，本件原告之訴為一部有理由，一部無理由，依民事訴
訟法第79條、第390 條第2 項、第392條第2項，判決如主文。
中　　華　　民　　國　　94　　年　　8 　　月　　25　　日
                      民事第二庭  法　官　張震武
以上正本係照原本作成
如對本判決上訴，須於判決送達後20日內向本院提出上訴狀
中　　華　　民　　國　　94　　年　　8 　　月　　25　　日
                    　　　　　　  書記官　李家
